【裁判字號】    97,上,219
【裁判日期】    980715
【裁判案由】    履行契約
【裁判全文】
臺灣高等法院高雄分院民事判決           97年度上字第219號
上  訴  人  安涸工程有限公司
法定代理人  庚○○
訴訟代理人  吳春美律師
            李勝琛律師
            己○○
            乙○○
            丙○○
被上訴人    中鹿營造股份有限司
                        樓
法定代理人  甲○○○○
訴訟代理人  丁○○
            黃宏綱律師
            呂富田律師
上列當事人間請求履行契約事件，上訴人對於民國97年10月21日
臺灣高雄地方法院97年度訴字第1282號第一審判決提起上訴，本
院於98年7月1日言詞辯論終結，判決如下：
    主  文
原判決關於命上訴人給付超過新台幣壹佰參拾玖萬柒仟柒佰陸拾
元本息部分，暨該部分假執行宣告，並訴訟費用之判決均廢棄。
上開廢棄部分，被上訴人在第一審之訴駁回。
其餘上訴駁回。
第一（除確定部分外）、二審訴訟費用由上訴人負擔十分之四，
餘由被上訴人負擔。
    事 實 及 理 由
一、被上訴人起訴主張：伊於民國92年1 月1 日與上訴人簽訂協
    議書（下稱系爭協議書），由上訴人向伊購買原向伊承租之
    「16M III鋼板樁」182 支（下稱系爭鋼板樁），價金新台幣
    （下同）174 萬7200元，約定上訴人於不使用拔除系爭鋼板
    樁後，應按拔除日期依一定價格由伊買回；詎上訴人於94年
    12 月 間將上開鋼板樁拔除，自行出售，致伊受有無法買回
    之損害，伊自得請求上訴人給付該鋼板樁或給付伊需另行購
    買之價差損害新台幣（下同）314 萬4960元。爰依協議書及
    民法第383 條之規定，求為：上訴人應給付被上訴人314 萬
    49 60 元及自起訴狀繕本送達翌日即97年4 月30日起按週年
    利率百分之五計算之利息。
二、上訴人則以：伊係依協議書約定於給付價金後取得該鋼板樁
    之所有權，自得處分，伊縱同意於一定期間經過，被上訴人
    取得系爭鋼板樁所有權，亦屬贈與之性質，則在未為履行交
    付前，伊均得撤銷贈與；協議書約定伊可決定是否通知被上
    訴人買回，故同意被上訴人買回與否，為伊之權利而非義務
    ，被上訴人尚無因未買回而受有損害等語，資為抗辯。
三、原法院判決上訴人應給付被上訴人192 萬1920元及自97年4
    月30日起算之法定遲延利息。上訴人就其敗訴部分提起上訴
    ，求為：(一)原判決不利於上訴人部分廢棄。(二)廢棄部分被上
    訴人在第一審之訴駁回。被上訴人則求為駁回上訴。
四、本院判斷：
  (一)按「解釋當事人所立書據之真意，以當時之事實及其他一切
    證據資料為其判斷之標準，不能拘泥字面或截取書據中一二
    語，任意推解致失真意」（最高法院19年上字第28號判例參
    照）。兩造於92年1 月1 日簽訂系爭協議書約定：「主旨：
    關於租用鋼板樁買斷事宜，承租者：安涸工程有限公司（上
    訴人）。出租者：中鹿營造有限公司（被上訴人）。工地：
    （成功路＋復興路口）合鑫高雄軟體科技園區。品名：16M
    III鋼板樁，數量：182 支。重量：60KG×16M ×182 支＝17
    萬4720公斤。單價：10元/KG 。總價：174 萬7200元（未稅
    ）。說明：有關上述買斷乙案、協商結果如下：由於此工地
    承租者之甲方出狀況。承租者無法如期領取工程款及租金且
    工程亦無法掌握。故租方（上訴人）同意於2003年/01/01止
    租金先以10元/ KG作賠償，爾後再依還板日期依下列作折價
    買回。1.半年以內拔除時，以95折即9.5 元/KG 買回（2003
    /06/30內）。2.半年以上1 年以內拔除時，以9 折即9 元/K
    G 買回（2003/07/01～2003/12/31）。3.第2 年拔除時，以
    8 折即8 元/KG 買回（2004/01/01～2004/12/31）。4.第3
    年拔除時，以7 折即即7 元/KG 買回（2005/01/01～2005/1
    2/31）。5.第4 年無條件取回，即此批鋼板樁已歸租方所有
    （2006/01/01起）。6.依上列條件係指單一工地，此批鋼板
    樁拔除時，即刻應送還租方指定地點、不可轉用工地。7.依
    上列條件係指還回之鋼板樁為堪使用狀況下，如有彎曲或損
    壞（可修理）時修理費另計8.100%期票60天」（原審卷十至
    十七頁）。依系爭協議書所載，上訴人主張簽定系爭協議書
    時，雙方係約定系爭鋼板樁由上訴人以每公斤10元買斷，然
    因其非經營鋼板樁之業者，為保障自身之權益，始約定若系
    爭鋼板樁於不同時間內拔除時，其得請求被上訴人按約定之
    價格買回系爭鋼板樁，系爭鋼板樁係附被上訴人買回義務之
    契約，與民法第379 條之買回契約不同，其於92年1 月1 日
    買斷系爭鋼板樁時，即依民法第761 條第1 項規定取得系爭
    鋼板樁之所有權，自得自由處分，其有權限決定被上訴人是
    否得買回系爭鋼板樁云云，並舉証人辛○○、己○○為証。
    惟上訴人承攬高雄軟體科技園區營造商合建營建公司（下稱
    合建公司）之工程，經由喜吉企業有限公司向上訴人承租系
    爭鋼板樁，期間自91年4 月1 日起至91年6 月30日止，因合
    建公司經營不善致園區停工，停工期間亦無法拔除系爭鋼板
    樁，上訴人支付至91年12月30日止之租金合計65萬7000元（
    即每月7 萬3000元），惟因無法知悉合建公司何時復工，但
    亦不能毫無止境的支付租金，乃與被上訴人簽訂系爭協議書
    ，為上訴人所不爭執（原審卷卅六至卅七頁），故上訴人係
    為減少租金支出，始與被上訴人簽訂系爭協議書，應堪認定
    。系爭協議書第5 項約定系爭鋼板樁於第4 年拔除時，被上
    訴人可無償取回鋼板樁，協議書第6 及第7 項約定上訴人鋼
    板樁拔除時，應送至被上訴人指定之地點，不可轉用於其他
    工地，如鋼板樁送還被上訴人時有彎曲或損壞（可修理）時
    ，尚需另計修理費，均屬上訴人拔除鋼板樁時應履行義務之
    約定。又上訴人雖非經營鋼板樁業，但其從事工程事業時，
    需使用鋼板樁，對鋼板樁市場熟悉，故其將系爭鋼板鋼出售
    予喜吉公司，賺取差價，可知出售鋼板樁與上訴人所經營之
    事業，尚無關連。且上訴人如於向被上訴人購買系爭鋼板樁
    時，即取得系爭鋼板樁所有權，而得任意處分系爭鋼板樁，
    則其無再與被上訴人簽訂系爭協議書，並且約定第6 、7 項
    其於拆除鋼樁應履行義務之必要。再系爭協議書所載被上訴
    人買回約定，如非被上訴人之權利，衡情被上訴人亦毋需與
    上訴人簽訂系爭協議書，使自己減少租金收入，讓上訴人減
    少支出，違背商業係為求取利潤為主之原則。故依上開說明
    ，系爭協議書雖記載上訴人向被上訴人買斷系爭鋼板樁，但
    其內容實屬約定被上訴人有買回權之約定，証人己○○、辛
    ○○所証（原審卷一三八至一四０頁、本院卷一三六至一四
    ０頁），不足為兩造簽訂系爭協議書後，系爭鋼板樁即屬上
    訴人所有之有利証據，上訴人上開主張，核無足採。至於丁
    ○○所証被上訴人與金樹營造公司、薩果工程有限公司間之
    鋼板樁租賃契約書，係被上訴人公司所製作之制式合約，被
    上訴人與該2 公司間簽訂鋼板樁租賃契約書約定鋼板樁如因
    抽拔不能遺失短少時，該2 公司應以平樁每公斤12元，角樁
    每公斤18元賠償被上訴人，或以同型尺寸之鋼板樁償還云云
    ，足見不會有承租人必需支付租金之情事發生，依工程界慣
    例亦同，被上訴人迄今未提出其與喜吉公司間之合約，依被
    上訴人與該2 公司間之合約可知系爭鋼板樁於簽訂系爭協議
    時，所有權即屬上訴人所有云云（本院卷二０八至二一０頁
    、原審卷六二至六九頁）。惟查系爭協議書係上訴人為節省
    租金於不確定系爭鋼板樁何時可拔除，而逕與被上訴人簽訂
    （按：上訴人主張原鋼板樁租賃契約係被上訴人與喜吉公司
    簽訂，上訴人再向喜吉公司承租），與金樹公司、薩果公司
    和被上訴人間直接簽訂租賃契約不同，自不得比附援引上開
    2 契約之約定條款，上訴人又未証明系爭協議書係工程界之
    慣例，故其上開主張，尚非可採。
  2.民法第379 條第1 項，買回係指出賣人於買賣契約保留買回
    之權利之情形。而買回權是否行使，乃出賣人之權利，並非
    其義務，又買回權乃形成權，出賣人行使買回權，僅須以意
    思表示主張行使買回權即可，是依上開說明，若被上訴人對
    被上訴人為買回之意思表示，即屬行使買回之權利，則買受
    人即被上訴人即應依買回契約即系爭協議書履行義務。經查
    ：被上訴人確實於97年1 月18日請求上訴人依系爭協議書之
    約定履行，有存證信函可參（原審卷十六至十九頁），又於
    起訴時主張之，可認被上訴人已行使買回權自明。從而，既
    然依系爭協議書已明確約定，上訴人若在一定時間（即3 年
    內）內拔除系爭鋼板樁，被上訴人即有權利以約定之價額買
    回。惟系爭鋼板樁由上訴人出售予喜吉公司，並由喜吉公司
    癸○○負責拔除，其97年9 月23日證稱：「（92年12月間是
    否有到系爭鋼板樁所在的高雄軟體科技公司？）安暉公司和
    安涸公司係同一家公司，是安涸僱用我去做此工程，當時我
    是到現場拔除鋼板樁，我們有把現場所有的鋼板樁全數拔除
    ，拔除的數量約160 幾支」、「（提示原審卷一四四頁工作
    日報表，上面是否就是你去現場拔除系爭鋼板樁的記錄？是
    何人記載？）這是我們司機記載的，我有去現場。我們在現
    場拔除都有記錄數量，再以拔除的數量向安涸請款，所以帳
    面上記載的資料，就是我們拔除的數量」（原審卷一五四頁
    ）。依聖鳳企業股份有限公司（原喜吉企業有限公司）製作
    之說明書記載：「科學軟體園區工地，日期95年1 月6 日。
    喜吉（公司）向（安涸）公司購入鋼板樁L=16費用及鋼板樁
    、中間樁、加勁中間樁拔除施工費用折明細。一（安涸）公
    司出售鋼板樁L=16計18 2片費用：182 片×16M ×60公斤/M
    ×14元/ 公斤＝244 萬6080元。二喜吉鋼板樁、中間樁、加
    勁中間樁拔除費用（含稅）：52萬8571元，喜吉公司支付費
    用：244 萬6080元－52萬8571元＝191 萬7509元」，該公司
    並於95年1 月16日自高雄市農會匯191 萬7000元至上訴人指
    定之安穩公司在台新銀行北高雄分行帳戶，且上開資料係被
    上訴人傳真予癸○○，有該傳真資料及匯款回條附卷（本院
    卷一六二至一六三頁）。故喜吉公司係向上訴人公司以每公
    斤14元之價格向上訴人公司購買系爭鋼板樁182 支，應堪認
    定。癸○○証稱其拔除160 幾支，係於拔除鋼板樁後2 年餘
    致記憶有誤所致，尚不能因而認喜吉公司向上訴人購買160
    餘支鋼板樁。證人壬○○證稱：「（請證人陳述當時拔除系
    爭16 MIII鋼板樁的情形？）16M III鋼板樁已經放置現場很久
    了，因近海邊，已遭地下水浸泡腐蝕。我在現場我有看到工
    人在拔，但有些拔不掉，拔不掉的有幾根我不清楚，拔不掉
    的我們就切掉，切掉部分能不能用我們就不知道。現在如果
    還有存在當時的系爭16ＭIII鋼板樁應該也是埋在地下室，也
    看不到了，數量也不可能看出。我真的沒有辦法確定拔除幾
    根系爭16 MIII鋼板樁」（原審卷一三六至一三七頁），但喜
    吉公司係支付上訴人182 支鋼板樁之價金予上訴人，且依上
    開傳真資料記載，喜吉公司計拔除鋼板樁、中間樁、加勁中
    間樁，但僅於拔除中間樁時有切割2 支（本院卷一六二頁）
    ，故壬○○上開証述，亦不足以証明喜吉公司非向上訴人購
    買182 支系爭鋼板樁。
  3.綜上，上訴人於94年12月間（聖鳳企業股份有限公司製作說
    明書雖記載日期95年1 月6 日，但此為實際拔除日期，與被
    上訴人所主張系爭鋼板樁於94年12月間出售，尚無扞格之處
    ）予喜吉公司，以每公斤14元之價格（每公尺60公斤、每支
    鋼板樁長16公尺）出售182 支系爭鋼板樁予喜吉公司，喜吉
    公司並已支付價金予上訴人，應堪認定。
  (二)上訴人有無違反協議書之約定，若有，被上訴人不得請求上
    訴人交付鋼板樁而得請求損害賠償時，則其得請求之金額為
    若干？
  1.上訴人主張其於拔除系爭鋼板樁時有通知被上訴人買回云云
    ，然此為被上訴人所否認，上訴人又未提出任何證據證明伊
    當時有通知被上訴人買回系爭鋼板樁，則上訴人上開主張，
    尚非可採。按買受人對於買回人，負交付標的物及其附屬物
    之義務。買受人因可歸責於自己之事由，致不能交付標的物
    或標的物顯有變更者，應賠償因此所生之損害，民法第383
    條訂有明文。經查：系爭鋼板樁非全新之鋼板樁，為兩造所
    不爭執，上訴人已於94年12月間將系爭鋼板樁以每公斤14元
    之價格出售予喜吉公司，喜吉公司並以每公斤16.5元之價格
    轉售予戊○○，為戊○○証述屬實（本院卷０一五頁），則
    上訴人自無從再給付原埋設工地之鋼板樁予被上訴人，應堪
    認定。上訴人係因可歸責於己之事由無法依系爭協議書約定
    交付予被上訴人，依民法第383 條之規定，被上訴人主張得
    向上訴人請求損害賠償，核屬可採。
  2.上訴人主張系爭鋼板樁埋設工地3 年8 月，又非乾燥之鋼板
    樁，其以10元向被上訴人購買，被上訴人又未提出其與喜吉
    公司之契約，認被上訴人以每公斤18元計算所受損害之計算
    標準，尚乏依據云云。被上訴人固主張系爭鋼板樁目前市價
    為每公斤25元，扣除其依系爭協議書約定須給付上訴人每公
    斤7 元之價金，其受有每公斤18元損害，是上訴人應賠償其
    314 萬4960元（計算式：《25元－7 元》×17萬4720公斤＝
    314 萬4960元），並提出與第三人瀛億企業股份有限公司間
    之租賃合約書所記載16M III鋼板樁租金單價為每公斤25元為
    佐（原審卷廿頁）。然觀之上述租賃契約書，簽約日期為96
    年12月14日，距上訴人於94年12月間將系爭鋼板樁出售予喜
    吉公司已2 年，被上訴人未衡量其間鋼鐵市場價格波動之因
    素，故尚不得以上開租賃契約書約定之價格作為認定系爭鋼
    板樁於94年12月間價值之依據。又從事鋼板樁出租之營升企
    業股份有限公司（下稱營升公司）及富貿企業股份有限公司
    （下稱富貿公司）對94年12月16M III鋼板樁之中古行情價格
    ，依序各稱：「一中古鋼板樁之行情價格，主要是買賣雙方
    議訂即可，無一定價格。而雙方會以當時廢鐵價格，再加6
    至8 元為依據。二本公司（營升公司）於出租鋼板樁時，會
    與客戶簽定租賃協議書。94年底之賠償價是以18元/kg 訂立
    。」、「一16M III鋼板樁有中古行情，通常依據新品價格打
    八折計算。二94年12月16日M III鋼板樁中古行情約每公斤新
    台幣18元。（新品每公斤23元×80﹪＝18.4元）（詳如附件
    ）」（原審一三０至一三二頁）。上開2 家公司所在地均為
    高雄縣，所估計94年12月間中古鋼板樁之價格均為18元，足
    見渠等之估價尚屬該行業當時在高雄地區之行情市價。被上
    訴人以每公斤25元扣除7 元後之每公斤18元做為計算其損害
    之依據及上訴人以上開2 公司名不見經傳，原審據該2 公司
    函示認定事實，顯屬率斷（本院卷廿六頁），均非可採。民
    事訴訟法第222 條第2 項規定：「當事人已證明受有損害而
    不能證明其數額或證明顯有重大困難者，法院應審酌一切情
    況，依所得心證定其數額」。鋼板樁之價格隨市場之需求量
    及鋼鐵市價波動而異，兩造簽訂協議書時係附有被上訴人買
    回約定，衡情為兩造約定買賣價金因素之一（被上訴人於存
    証信函即主張92年1 月間之市價為每公斤12至13元，其以每
    公斤10元出售予上訴人，見原審卷十七頁）。其後上訴人將
    系爭鋼板樁出售予喜吉公司及喜吉公司轉售予戊○○時，均
    未考量上開兩造間買回約定之因素，而以買賣當時之買賣雙
    方合致之價格為之，被上訴人所受損害，自亦應以上訴人出
    售系爭鋼板樁時之市價決定。系爭鋼板樁原屬中古之鋼板樁
    ，自91年4 月間即埋設於園區內，迄上訴人於94年12月出售
    予喜吉公司已埋設約3 年8 月，而上開營升公司及富貿公司
    函所指之中古鋼板樁係泛稱一般之中古鋼板樁，喜吉公司以
    14元向上訴人購買後，隨即以16.5元之價格出售予戊○○，
    足見系爭於94年12月至95年1 月間行情價格約在14元至16.5
    元間。再依兩造所簽訂之協議書約定第3 年拔除鋼板樁時以
    每公斤7 元計價，較簽訂協議書時減少3 元，即1 年減少1
    元，亦係審酌系爭鋼板樁埋入工地時間長短而認鋼板樁之狀
    況會隨時間之經過而減少其值。本院審酌上情認上訴人於95
    年1 月6 日出售系爭鋼板樁時，每公斤之價格為15元，始符
    公平。上訴人因可歸責己之事由致給付不能，被上訴人受有
    139 萬7760元（《15元－7 元》×17萬4720公斤＝139 萬77
    60元）之損害。從而，被上訴人本於民法第383 條第2 項之
    規定，請求上訴人賠償139 萬7760元，洵屬有據。逾此部分
    之請求，不應准許。
五、綜上所述，被上訴人依協議書買回之約定請求上訴人給付，
    於請求上訴人給付139 萬7760元及自起訴狀繕本送達翌日即
    97年4 月30日起至清償日止，按週年利率百分之五計算利息
    之範圍內，為有理由，應予准許，逾此範圍外之請求，應予
    駁回。原審就超過上開應准許部分，為上訴人敗訴之判決，
    自有未洽。上訴意旨就此部分指摘原判決不當，求予廢棄改
    判，為有理由。至於上開應准許部分，原審判命上訴人給付
    ，並為假執行之宣告，核無違誤，上訴意旨，就此部分指摘
    原判決不當，求予廢棄，為無理由，應駁回其上訴。
六、據上論結，本件上訴為一部有理由，一部無理由，依民事訴
    訟法第450條、第449條第1 項、第79條但書，判決如主文。
中    華    民    國    98    年    7    月    15     日
                            民事第六庭
                                審判長法官  許明進
                                法      官  徐文祥
                                法      官  李炫德
以上正本證明與原本無異。
本件不得上訴。
中    華    民    國    98    年    7    月    15     日
                                書  記  官  盧雅婷


司法院資訊處製作；財團法人民間司法改革基金會備份。
